臺灣板橋地方法院刑事判決　　　　　　　94年度訴字第1109號
公　訴　人　臺灣板橋地方法院檢察署檢察官
被　　　告　己○○
指定辯護人　陳增機　律師
上列被告因殺人未遂等案件，經檢察官提起公訴（九十三年度偵
字第一九七二七號、九十四年度偵字第三一八四號），本院判決
如下：
    主  文
己○○殺人未遂，處有期徒刑柒年。
    事  實
一、緣己○○與庚○○為男女朋友關係，二人於民國九十三年十
    二月十一日下午二時許，在庚○○租屋處之臺北縣三重市○○街五十一號前，因庚○○於當日上午不願由己○○接送返
    家一事發生爭執，庚○○進而提出分手之要求。不料，此舉
    引起己○○之不滿，己○○乃以欲借用廁所為由，先行單獨
    進入庚○○所承租之臺北縣三重市○○街五十一號三樓二０
    二室內，庚○○則留在上址二樓講電話。己○○明知黃金錫
    所有、現由乙○○○管理之臺北縣三重市○○街五十一號二
    至四樓房屋，均已隔間成套房，並出租與多人使用，屬現供
    人使用之住宅，且其內部隔間裝潢多為木材、地毯等易燃物
    質，一旦引火燃燒，將有迅速延燒而燒燬該住宅並造成住戶
    死亡之可能，己○○對此有所預見，竟不違背其本意，仍為
    挽回庚○○，而基於放火燒燬現供人使用之住宅及殺人之未
    必故意，於當日下午二時三十分許，在上址三樓二０二室內
    ，將庚○○所有、平日供清潔所用之藥用酒精倒入塑膠杯中
    ，再以打火機點燃香菸後，將香菸放置於前開塑膠杯邊，該
    杯酒精因遇熱及些許火星旋遭引燃產生火苗，火苗並因遇床
    墊、棉被等易燃物質而迅速延燒，造成上址三樓二０二室內
    物品、家具嚴重燒失碳化，該樓層其餘居室之門板外側及走
    道則受到輕微煙燻，火勢並輕微波及上址四樓三０二室，造
    成該居室入門後西側窗口附近之物品及家具燒失碳化，該樓
    層其他部分則受到輕微煙燻碳化等結果，幸消防人員據報後
    迅速前往搶救，該住宅之重要部分並未被燒燬，而未達喪失
    效用之損壞程度，始未生燒燬該住宅之結果。而當時正在上
    址四樓三０一室內睡覺之丁○○、丙○○，因消防車之警鈴
    聲及親友致電告知其住處發生火災而驚醒，惟因現場濃煙過
    大無法自行逃生，並均因而受有嗆傷之傷害，幸消防人員及
    時救援，始倖免於難。己○○見火勢過大，旋即與庚○○搭
    乘由甲○○駕駛之車號七Ｎ—０四二號計程車離開現場，途
    中，己○○向甲○○坦承火勢係因其而起，甲○○乃決定將
    己○○載往警局送交警方處理，途經上開現場時，適遇員警
    戊○○在現場疏導交通，甲○○遂向戊○○表示己○○為犯
    嫌而查悉上情。
二、案經乙○○○訴由臺北縣政府警察局三重分局報請臺灣板橋
    地方法院檢察署檢察官偵查起訴。
    理  由
甲、證據能力部分
一、按被告以外之人於審判外之言詞或書面陳述，除法律有規定
    者外，不得作為證據，刑事訴訟法第一百五十九條固定有明
    文。惟被告以外之人於審判外之陳述，雖不符同法第一百五
    十九條之一至之四之規定，而經當事人於審判程序同意作為
    證據，法院審酌該言詞陳述或書面陳述作成時之情況，認為
    適當者，亦得為證據。又當事人、代理人或辯護人於法院調
    查證據時，知有第一百五十九條第一項不得為證據之情形，
    而未於言詞辯論終結前聲明異議者，視為有前項之同意，此
    亦據同法第一百五十九條之五規定甚明。查證人丁○○、丙○○、庚○○、甲○○、乙○○○於警詢中之陳述，為審判
    外之陳述而屬傳聞證據，且不符刑事訴訟法第一百五十九條
    之一至之四之規定，惟公訴人、被告己○○、辯護人就前開
    陳述，於本院準備程序中表示同意引為證據，且迄於言詞辯
    論終結前亦未聲明異議，而本院審酌其陳述作成時之情況，
    核無違法取證及證明力明顯過低之瑕疵，亦認以之作為證據
    為適當，故依前開規定，上開證人丁○○、丙○○、庚○○
    、甲○○、乙○○○於警詢中之陳述，自得為證據。
二、次按，被告以外之人於偵查中向檢察官所為之陳述，除顯有
    不可信之情況者外，得為證據，刑事訴訟法第一百五十九條
    之一亦定有明文。查，證人丁○○、丙○○、庚○○、甲○○、乙○○○於偵查中所為之陳述，核無顯不可信之情形，
    自亦得為證據，先予敘明。
乙、事實認定及論罪科刑之理由
一、訊據被告固坦承於九十三年十二月十一日下午二時三十分許
    ，在臺北縣三重市○○街五十一號三樓二０二室內，於塑膠
    杯中倒入酒精，並點燃香菸放置於塑膠杯附近，嗣該室起火
    燃燒，並延燒至上址四樓三０二室之事實，惟矢口否認有何
    放火及殺人未遂之犯行，辯稱：伊當時係因與庚○○發生口
    角，進到庚○○租屋處想要找刀子傷害自己，因只找到酒精
    、找不到刀子，就倒酒精在塑膠杯中喝了一點，並點燃香菸
    準備要抽，後來伊想上廁所，就把香菸點著放在桌上，伊上
    完廁所出來後，就發現火已經燒起來了，伊是疏忽導致火災
    ，並不是故意要放火，也沒有要殺人的故意云云。
二、經查：
  (一)被告於九十三年十二月十一日下午二時三十分許，在臺北縣
    三重市○○街五十一號二０二室內，因點燃香菸放置於裝盛
    酒精之塑膠杯旁而引發火災，造成上址三樓二０二室內物品
    、家具嚴重燒失碳化，該樓層其餘居室之門板外側及走道則
    受到輕微煙燻，火勢並輕微波及上址四樓三０二室，造成該
    居室入門後西側窗口附近之物品及家具燒失碳化，該樓層其
    他部分則受到輕微煙燻碳化等情，業經被告供承在卷，而本
    件火災發生後，經臺北縣政府消防局至現場勘驗，發現火場
    係臺北縣三重市○○街五十一號三樓，該址燃燒後主要造成
    二０二室內物品與家具嚴重燒失碳化，該樓層其他居室僅門
    板外側及走道有受到輕微煙燻，火勢並輕微波及該址四樓三
    ０二室，造成該居室僅靠入門後（西）側窗口附近之物品與
    家具有燒失碳化情形，該樓層其他部分僅受到輕微煙燻碳化
    ，而勘查該址二０二室燃燒後之情形，該居室入門後（西）
    側窗戶與天花板木質加蓋均以靠近入門左（南）側方向燒失
    （細）碳化，入門左前（東）側靠牆木櫃亦以靠入門左（南
    ）側方向燒失碳化，再勘查二０二室入門左（南）側附近處
    所之燃燒情形，置於二０二室入門左（南）側靠牆之木質矮
    櫃已嚴重燒失碳化，床鋪之木質床架右（東）側已局部嚴重
    燒失碳化，彈簧床受熱後右（東）側有局部嚴重變形之情形
    ，研判該居室之燃燒情形係由入門左（南）側床鋪右（東）
    側附近處所向四周延燒所致，並認本件火災可排除因危險物
    品、化工原料引（自）燃或遺留火種（煙蒂等）引燃或電氣
    因素引燃之可能性等節，亦有臺北縣政府消防局九十三年十
    二月三十日北消調字第０九三００四一四一０號函檢送之火
    災原因調查報告書一份（內含火災現場勘查紀錄及原因判斷
    、火災現場勘查人員紀錄、火災出動觀察紀錄、火警處理報
    告表、臺北縣政府消防局火災證物鑑定報告、火災現場平面
    及物品配置圖、火災現場照相資料）在卷可稽，足見本件火
    災之起火點，與被告所述其放置酒精及香菸之位置相符，輔
    以本件已可排除因危險物品、化工原料引（自）燃或遺留火
    種（煙蒂等）引燃或電氣因素引燃之可能性，堪認本件火災
    確係因被告所點燃之香菸，引燃被告倒出裝盛於塑膠杯中之
    酒精所引發。
  (二)又被告雖一再否認係故意放火云云；然觀諸被告歷次所述，
    其前於警詢中供稱：「我於九十三年十二月十一日十四時三
    十分許於現租住處（大智街五十一號三樓二０二室）因為與
    同居女友庚○○發生爭吵，其提出分手要求，我便想縱火恐
    嚇她洩恨，故將套房櫃內之工業酒精拿到床邊倒入塑膠杯內
    （約八分滿），隨即點燃一支香菸丟進杯內後立刻起火延燒
    至房內床單等物品，…。」（參見九十三年度偵字第一九七
    二七號偵查卷【以下簡稱偵一卷】第六頁），後於偵查中亦
    供稱：「當時我因為氣憤想說若她要分手我就要死給她看，
    我就準備好工業用酒精，倒在塑膠杯裡面，並點煙放在塑膠
    杯上，我要去上廁所前就已經有小小的火花，我以為不會燒
    起來，想要等蕭上樓之後要嚇她，…。」（參見偵一卷第三
    十九頁）、「我在三樓喝酒精，是倒在塑膠杯內，我也有抽
    煙，煙灰缸就在杯子旁，我知酒精是易燃物，也知煙這樣放
    會燒起來，但沒有想那麼多，因當時心情不好。」（參見偵
    一卷第六十九頁），於本院審理中則供稱：「我倒一杯酒精
    放在桌上，也點一根香菸放在桌上煙灰缸裡面，進去上廁所
    ，我出來的時候火就燒起來，我也不知道火如何燒起來。」
    等語（參見本院九十四年六月三十日審判筆錄），顯見被告
    就其有無將香菸直接丟入裝盛有酒精之塑膠杯一節，說法固
    屬前後不一，然被告確有於塑膠杯內倒入酒精並點燃香菸則
    為被告歷次之供述所共承，是以被告倒出於塑膠杯內之酒精
    乃供清潔用之藥用酒精，此已經被告於警詢及偵查中供述明
    確，核與證人庚○○於警詢中之證述情節相符，衡情，此等
    藥用酒精並非係供人飲用，其口感、味道與一般供人飲用之
    酒類相差甚大，一般人應無飲用此等藥用酒精之可能，足認
    被告於塑膠杯中倒入此等藥用酒精之目的並非係為飲用，此
    觀諸被告於甫向警方投案後接受警方詢問時之陳述，並未曾
    提及有飲用此等藥用酒精等語即可獲得明證（參見偵一卷第
    六頁），再輔以被告前於警詢及偵查中供稱係因與證人庚○○發生爭執，證人庚○○表示要分手，為恐嚇或死給證人庚○○看始為此舉等語（參見偵一卷第六頁、第三十九頁），
    益見被告於塑膠杯中倒入酒精之目的係為引燃以恐嚇及挽回
    證人庚○○。至被告事後雖翻異前詞，表示係不小心引燃云
    云，然被告於投案當日及翌日接受訊問時，距離案發時間最
    近，被告當時受外界之影響最小，且未有足夠之時間思及其
    行為可能涉嫌放火及殺人未遂等重罪，心理防衛較低，參以
    因甫目睹火災情狀，對其行為深感懊悔，被告此時之供述應
    較其事後經仔細斟酌後所為之陳述為可信，況被告事後改稱
    倒酒精出來的目的是為了喝酒，亦顯與常情有悖，自無足採
    。
  (三)再者，本件雖無積極證據足資證明被告係直接將香菸丟入酒
    精內引燃，而被告於本院審理中亦稱不記得香菸與酒精之相
    關位置，然由被告於偵查中所述：「當時我因為氣憤想說若
    她要分手我就要死給她看，我就準備好工業用酒精，倒在塑
    膠杯裡面，並點煙放在塑膠杯上，我要去上廁所前就已經有
    小小的火花，我以為不會燒起來，想要等蕭上樓之後要嚇她
    ，…。」（參見偵一卷第三十九頁）、「我在三樓喝酒精，
    是倒在塑膠杯內，我也有抽煙，煙灰缸就在杯子旁，…。」
    等語（參見偵一卷第六十九頁），及本件火災係因被告所點
    燃之香菸引燃酒精所致，已如前述，可見酒精與香菸之位置
    確係極為接近，則被告之前供述係將香菸放於塑膠杯邊一詞
    ，應屬可信。因之，以被告為一心智正常之成年人，其當可
    清楚認識酒精乃易燃物，一旦為火星所引燃，即有迅速延燒
    之可能，被告於本院審理中亦坦承其對此有所認識，尤以臺
    北縣三重市○○街五十一號二至四樓為出租公寓，其隔間裝
    潢、屋內家具多為木材等易燃物質，一旦起火，在此等易燃
    物質之助長下，火勢將一發不可收拾，一般人在有此等認識
    之下，絕無猶將如此容易引燃火勢之酒精與已點燃之香菸放
    置於同一處所之可能，縱如被告所言，其當時係為如廁而暫
    時將已點燃之香菸放下，則其大可將香菸擺放於距離酒精較
    遠之位置，甚至一併攜入廁所即可，豈有明知危險，仍將已
    點燃之香菸放置於塑膠杯邊之理，是由被告先在塑膠杯內倒
    入易燃之酒精，再將具有熱度及火星之已點燃香菸放置於塑
    膠杯邊，及被告之前供述係因與證人庚○○發生爭執始有此
    舉等節，可見被告上開作為之目的即在使酒精遇熱或些許火
    星以引燃，其動機即係為挽回及恐嚇證人庚○○。
  (四)又被告明知臺北縣三重市○○街五十一號二至四樓為出租公
    寓一情，已經被告自承在卷，而證人丁○○、丙○○於案發
    當時，正在屋內睡覺，嗣因消防車警鈴聲及親友電話告知其
    住處起火而驚醒，然因現場濃煙過大，無法自行逃生，後經
    消防隊員協助始脫困，並因而均受有嗆傷之傷害等情，亦經
    證人丁○○、丙○○於警詢及偵查中證述明確，並有臺北縣
    立醫院診斷證明書二紙在卷可稽，是以被告為一心智正常之
    成年人，自可認識該處係供多數人居住之住宅，且其隔間裝
    潢、屋內家具多屬木材等易燃物質，一旦起火，在上開易燃
    物質之助長下，將有迅速延燒燒燬房屋並導致屋內住戶逃生
    不及死亡之可能，被告有此認識，猶引燃火勢，是被告於主
    觀上確有放火燒燬現供人使用之住宅及殺人之不確定故意，
    應堪認定。
  (五)另辯護人另稱被告應有自首之適用一節；按自首以對於未發
    覺之罪投案而受裁判為要件，至其方式雖不限於自行投案，
    即託人代理自首或向非偵查機關請其轉送，亦無不可，但須
    有向該管司法機關自承犯罪而受裁判之事實，始生效力，若
    於犯罪後，僅向被害人或非有偵查犯罪職務之公務員陳述自
    己犯罪之事實，而無受裁判之表示，即與自首之條件不符，
    最高法院五十年台上字第六五號判例意旨可資參照。查，證
    人即在現場處理之員警戊○○證稱：「（後來如何知道造成
    失火的人為何？）是一個計程車司機返回現場，計程車司機
    告訴我們說是後面那個人放火。」、「（在計程車司機和你
    交談之前，計程車上的其他人有無和你交談？）無。」、「
    （當計程車司機告訴你是後面的人涉嫌縱火，有無查看後方
    的人是何人？）有，旁邊還有一個女孩子。」、「（司機有
    無指明是哪一個人？）他有指明是坐後面打赤膊的人，是個
    男生。」等語（參見本院九十四年六月三十日審判筆錄），
    可見證人戊○○在被告向其自承犯罪前，即已因證人甲○○
    之告知而知悉被告為犯嫌；且證人甲○○亦證稱：「…我將
    車開了約五百公尺左右到三重市○○路○段與重陽路口附近
    ，我義妹男友己○○在車上告訴我火災的火是他放的，於是
    我就將車頭掉頭開回火災現場，於九十三年十二月十一日十
    四時四十五分左右將車開到三重市○○路○段與大智街口，
    見到管制火災現場員警，告訴警察將嫌疑犯己○○逮捕。」
    、「（你將嫌疑犯己○○交給警方前，嫌疑犯己○○有無告
    訴你他要向警方投案？）他沒有告訴我他要向警方投案。」
    （參見偵一卷第十八頁）、「…鄭說火是他引燃的，我車子
    已發動，聽到他說，我就掉頭回現場，跟警察說放火的人在
    我車上。」、「（是鄭要你掉頭？）不是，是我自己要掉頭
    。」（參見偵一卷第七十九頁）、「（當時是何人決定車子
    要掉頭的？）我決定的。」（參見本院九十四年六月三十日
    審判筆錄），核與被告供稱：「上車後，我有向甲○○說火
    是我放的。」、「（甲○○聽到後如何？）他叫我回去面對
    ，我就說好，那回去。」、「（你有無向他說，請他帶你去
    警察局自首？）無。我沒有這樣講。」（參見本院九十四年
    六月三十日審判筆錄）等語相符，足見被告在向證人甲○○
    陳述自己犯罪之事實後，並未委請證人甲○○代其向警方自
    首，證人甲○○亦係基於其個人之意思返回現場，將被告交
    與警方處理，是被告所為，自與自首之要件不符。至證人甲○○於本院審理中雖改稱：被告有請伊帶他到警局等語，惟
    此除與證人甲○○先前之供述不符外，亦與被告本身之供述
    有違，足見證人甲○○此部分之證述應係迴護被告之詞，尚
    無可採，附此敘明。
  (六)綜上所述，被告所辯，均無可採。本件事證已臻明確，被告
    犯行，應堪認定。
三、按放火燒燬現供人使用之住宅罪，係指供人居住房屋之整體
    而言，應包括牆垣及該住宅內所有設備、傢俱、日常生活上
    之一切用品，故一個放火行為，若同時燒燬住宅與該住宅內
    所有其他物品，無論其他物品為他人或自己所有，與同時燒
    燬數犯罪客體者之情形不同，均不另成立刑法第一百七十五
    條第一項、第二項之罪（最高法院七十九年台上字第一四七
    一號判例意旨參照）；又按所謂燒燬，指火力燃燒，使特定
    物全燬，或雖未全燬，而已達喪失效用之程度即為既遂，否
    則僅屬未遂。查本件被告已著手實施放火行為，惟經消防隊
    員灌救滅火，上開臺北縣三重市○○街五十一號房屋僅受有
    前述之損害，可見該著火處之建物未生喪失效用程度之燒燬
    結果，是核被告己○○所為，係犯刑法第二百七十一條第二
    項、第一項之殺人未遂罪、及刑法第一百七十三條第三項、
    第一項放火現供人使用之住宅未遂罪。被告以一放火行為同
    時觸犯上開二罪名，為想像競合犯，應從一重之殺人未遂罪
    處斷。被告雖著手以放火行為殺人，然未生死亡之結果，應
    依刑法第二十六條前段之規定減輕其刑。爰審酌被告與證人
    庚○○為同居之男女朋友，關係原本極為親密，只因一時爭
    吵，即任意縱火，欲同時燒燬房屋且縱致屋內住戶死亡亦不
    違背其本意，惡性非輕，且以該處為出租公寓，住戶眾多，
    被告在上址放火，若非消防人員及時搶救，且幸值白天，非
    屬睡眠休息時間，多數住戶均外出工作不在家中，在家住戶
    之亦有較充足之時間逃生，始不致釀成更嚴重之後果，及其
    事後已為證人乙○○○修復上開房屋，有照片一本在卷可參
    ，證人乙○○○對其修復結果雖不表滿意，然本件火災僅致
    上址二０二室有燃燒現象，並延燒至三０二室，其餘居室、
    走道則係受到輕微煙燻，已如前述，是證人乙○○○以被告
    未為其全面換新為由，表示不滿其修復，自屬無據，及其犯
    罪之動機、目的、手段、犯罪時所受之刺激、所生危害之程
    度、品性、生活狀況、智識程度等一切情狀，量處如主文所
    示之刑，以資懲儆。
四、又被告供放火所用之打火機、酒精、塑膠杯、香菸並未扣案
    ，且未為消防隊員於火災後清理現場時所發現，足認應已隨
    火災而滅失，被告復否認為其所有，自無從併予宣告沒收之
    ，附此敘明。
據上論斷，應依刑事訴訟法第二百九十九條第一項前段，刑法第
二百七十一條第二項、第一項、第一百七十三條第三項、第一項
、第五十五條、第二十六條前段，判決如主文。
本案經檢察官張云綺到庭執行職務。
中　　華　　民　　國　九十四　年　　七　　月　　十三　日
                  刑事第十八庭  審判長法　官  連育群
                                法        官  邱育佩
                                法        官  曾淑娟
以上正本證明與原本無異
如不服本判決應於送達後十日內向本院提出上訴狀
                                書  記    官　陳金鳳
中　　華　　民　　國　九十四　年　　七　　月　　十三　日
附錄本案論罪科刑法條全文：
中華民國刑法第一百七十三條：
 (放火或失火燒燬現住建築物及交通工具罪)
放火燒燬現供人使用之住宅或現有人所在之建築物、礦坑、火車
、電車或其他供水、陸、空公眾運輸之舟、車、航空機者，處無
期徒刑或七年以上有期徒刑。
失火燒燬前項之物者，處一年以下有期徒刑、拘役或五百元以下
罰金。
第一項之未遂犯罰之。
預備犯第一項之罪者，處一年以下有期徒刑、拘役或三百元以下
罰金。
中華民國刑法第二百七十一條：
 (普通殺人罪)
殺人者，處死刑、無期徒刑或十年以上有期徒刑。
前項之未遂犯罰之。
預備犯第一項之罪者，處二年以下有期徒刑。
